【裁判字號】    88,上易,1466
【裁判日期】    890118
【裁判案由】    詐欺
【裁判全文】
臺灣高等法院臺中分院刑事判決          民國八十八年度上易字第一四六六號
    上  訴  人
    即 自 訴人  丙○○
    被      告  丁○○
    選任辯護人  林錦隆  律師
    被      告  張之毓(即乙○.
                        身分證.
                        住台中.
    被      告  甲○○  女三十.
                        身分證.
                        住台中.
右上訴人因被告等詐欺案件，不服台灣台中地方法院中華民國八十八年四月九日第一
審判決（民國八十六年度自字第九五○號，併辦案號：台灣台中地方法院八十八年度
偵字第一一三五四號），提起上訴，本院判決如左：
    主      文
原判決關於丁○○、張之毓即乙○○部分撤銷。
丁○○、張之毓共同意圖為自己不法之所有，以詐術得財產上不法之利益，各處有期
徒刑陸月。張之毓緩刑年。
其他上訴駁回。
    事      實
一、丁○○係上能建設開發股份有限公司（以下簡稱上能公司）之法定代理人，統籌
    該公司一切業務推展、規劃、決策及執行。張之毓（更名前姓名為乙○○）為該
    公司銷售經理。民國（下同）八十一年四月二十七日，丁○○、張之毓在台中市
    南區○○○○段第三○九號土地上興建「登峰造極」預售房屋，明知該預售屋頂
    樓無法合法建有空中花園等公共設施，竟共同基於意圖為自己不法利益之犯意聯
    絡，印製精美廣告印刷品，推介該大樓頂樓有空中花園、槌球場、健身中心、視
    聽中心、四季花牆、韻律教室、親子交誼中心、媽媽教室、果嶺、運動場及碧綠
    草坪等，自訴人丙○○於八十一年四月廿七日對該廣告推介，甚為動心，親赴該
    工地接待中心參觀，在該接待中心現場銷售人員極力鼓吹，謂該大樓建築擬以之
    參加金獅、美屋獎等大賽，並提出上能公司所印製之位置圖、坪數、屋價內容表
    等各項彩色文宣廣告多件，使丙○○信以為真，陷於錯誤，認該大樓頂樓之各項
    公共設施為合法之建築，乃簽約訂購臨時編號Ａ型十四樓住戶一戶，並陸續依約
    繳交期款新台幣一百七十四萬元，詎該房屋完成後，頂樓之三百坪空中花園與休
    閒天地，竟係以違章建築方式搭建，經台中市政府強制拆除，自訴人丙○○始知
    受騙。
二、案經自訴人丙○○向原審法院提起自訴。
    理      由
甲、撤銷改判部分（即被告丁○○、張之毓部分）：
一、訊據被告丁○○、張之毓對於自訴人丙○○確係其經營之上能公司所推出「登峰
    造極」預售屋之承購戶，其於該預售屋推出期間確有散發如自訴人提出之廣告海
    報及該預售屋頂樓之空中花園等公共設施因係違建，遭台中市政府拆除等情固坦
    承不諱，惟矢口否認有何詐欺犯行，辯稱：屋頂平台之空中花圍等公共設施已依
    約完成移轉予承購戶，此部分屬無登記可使用之受益面積，此項開放空間之規劃
    利用，自訴人等承購戶實質上受有利益，但與一般可辦理保存登記之建物不同，
    此所以在雙方簽訂之建物預定買賣契約書上區分為「銷售坪」（即可辦理保存登
    記之銷售面積）及可使用無登記受益面積，惟有關買賣價金之計算則僅依「銷售
    坪」，即可登記之面積為準，而未將受益面積計入，且自訴人承購戶於購屋當時
    亦簽立公共空間使用同意書（即建物預定買賣契約附件六）同意該屋頂平台等公
    共設施委由上能公司施作，是自訴人應知該屋頂平台之公共設施屬無法登記可使
    用之受益面積，此部分其既依約完成並交付，祇因該部分嗣經人向台中市政府舉
    報，而遭強制拆除，其確無藉此施詐可言云云。
二、經查：本件「登峰造極」大樓屋頂平台等公共設施確未在本件建築藍圖內，而屬
    未經建管機關核准，係被告丁○○在該大樓取得使用執照後經二次施工所完成乙
    節，已為被告丁○○、張之毓所是認，且該部分施作因屬違建，嗣並經台中市政
    府強制拆除，亦有台中市政府工務局違章建築拆除通知書影本附於前開另案足憑
    。而本件自訴人與上能公司所訂立之建物預定買賣契約書第一條二約定買賣坪數
    包含可登記面積及可使用無登記受益面積之坪數在內，關於建物價金之計算則係
    依可登記面積計算，未將無登記可使用之受益面積計入，此固可由該契約書第二
    條關於面積誤差雙方同意依銷售時房地總價款除以可登記面積之平均單價比例計
    算互相無息補償乙節足以證之。又大樓之一樓公眾使用開放空間由大樓承購戶享
    有及十八樓頂樓除屋頂突出物、水塔、機械室面積由大樓承購戶持分共有外，其
    餘屋頂平台之規劃使用權歸七樓至十八樓承購戶或其承受人所享有，其公共設施
    （即包含一樓門廳、管理室、監控中心及屋頂平台之空中花園等）則委由上能公
    司施作，此固亦有前開建物預定買賣契約書附件六－公共空間使用同意書影本在
    卷足憑，則該屋頂平台之公共設施係屬在大樓核准建築藍圖以外，由承購戶另行
    委由上能公司增建施作，其無法辦理保存登記乃屬當然之理，然查：被告係居於
    建築專業地位，自始即知違章建築依法應予拆除，然竟散發廣告印刷品，謂該大
    樓頂樓有空中花園、槌球場、健身中心、視聽中心、四季花牆、韻律教室、親子
    交誼中心、媽媽教室、果嶺、運動場及碧綠草坪等，並未明示該建物係違章建築
    ，非合法之建物，而自訴人所以欲購買該建物，乃係鑒於頂樓公共設施完善等情
    ，已據自訴人指訴綦詳，並有廣告紙一張附卷可資佐證，衡諸常情，被告如於廣
    告或訂約時明白告訴自訴人屋頂建物並非合法之建物，有被政府機關拆除之可能
    ，自訴人豈願購買，其隱瞞此項事實，致自訴人陷於錯誤而購買，即難辭詐欺罪
    責。被告所辯，並不足採，被告等事證明確，犯行洵堪認定。
三、核被告等所為，係犯刑法第三百三十九條第二項之詐欺得利罪，彼二人有犯意聯
    絡及行為分擔，均為共同正犯。原審疏未詳查，認被告等犯罪不能證明，諭知無
    罪之判決，核有違誤，自訴人上訴意旨指摘原判決此部分不當，非無理由，應由
    本院將原判決此部分撤銷改判。爰審酌被告等之犯罪動機、目的、手段，所得利
    益及犯後未與自訴人和解等一切情狀，各量處有期徒刑六月，又被告張之毓前未
    曾受有期徒刑以上刑之宣告，有本院被告全國前案紀錄表附卷可查，其並非負責
    人，經此教訓後當知警惕，應無再犯之虞，本院認為其所宣告之刑，以暫不執行
    為適當，併宣告緩刑三年，以勵自新。
四、自訴意旨又以：該「登峰造極」大樓完成後，外觀造型單調呆板，迴異於上能公
    司原先所保證之廣告及建築模型所示外觀；且其室內實際坪數顯然不足其所說明
    銷售之「建物」面積（按：上能公司人員在向自訴人介紹說明及洽談購屋事宜時
    ，係以「坪數屋價內容表」向自訴人等介紹說明其預售屋坪數及價錢，其中在介
    紹登記面積欄中之「建物」項目時，即一再強調是「該屋的室內實際坪數」，明
    顯有偷工減料，坪數灌水及欺騙自訴人使陷於錯誤，同意交付過高價金，以牟取
   不法利益情事，自訴人丙○○購買該大樓Ａ１４預售屋，且繳交一百七十四萬元
    ，嗣前往查看發現該屋與當初上能公司於訂約時所提供與保證海報之外觀完全不
    同，非但重點藝術精美部分已被偷工減料成完全消失，且1.原該產品正面大門正
    方半圓型藝術造型，應是與地面一層騎樓並齊，後方是整面玻璃帷幕牆，不但具
    藝術美且有遮陽避雨之功效，如今竟變成縮進裡面三角尖之墓碑型且成為牆壁的
    一部份，既「難看」，且造成大廈住戶及１至６樓商業場所往來顧客，喪失應有
    的遮陽避雨功效及美麗，嚴重影響自訴人將來的不動產價值。2.大的正門頂樓
    區的重點藝術造型全部消失。此外，被告丁○○雖稱該屋已完工且取得使用執照
    ，惟(一)廣告上所宣稱之「安警室」亦不存在(二)大樓外牆未完成貼磚(三)水電裝設衛
    浴設備未裝置完成(四)基地綠化及開放空間設施未完成，四周環境未清理之情形。
    顯見被告二人預謀詐騙或故意違約已明，因認其等涉嫌詐欺取財云云。訊之被告
    丁○○、張之毓矢口否認有詐欺之犯行，辯稱：該「登峰造極」大樓是請建築師
    林貴榮為建築設計，大樓外觀部分則係先委由景觀博士朱魯青設計，完成後再交
    由林貴榮建築師製成建築藍圖，因銷售廣告係以透視圖方式繪製，重在藝術構想
    之表達，故大樓完成後之實際外觀或與售屋廣告上略有差異，然對承購戶並無任
    何損害，其並無藉此對承購戶施詐。至自訴人與上能公司簽訂之契約書所約定之
    銷售坪與各該承購戶保存登記之權狀加計公共設施持分面積比較亦無短少情事，
    其確無自訴人所指詐欺犯行等語。經查本件被告丁○○所經營之上能公司推出銷
    售之「登峰造極」預售屋大樓，其完工之整體外觀與當初該公司於售屋期間印製
    之廣告海報上所顯現之該大樓外觀造型確有顯著差異，此固有卷附該屋廣告海報
    及完工後之大樓照片可資比對。然查證人朱魯青於另案（台灣高等法院台中分院
    八十六年度上易字第六七號詐欺案）結證稱：被告（指丁○○）確有委託伊為本
    件「登峰造極」大樓做外觀造型設計，伊當初是畫乙張立面圖，由被告將之交廣
    告公司做參考，廣告上之圖樣應與伊所繪立面圖差不多。被告係在申請建築執照
    之前請伊設計造型，表示該大樓要有古典中國風味的造型，畫好後，伊將圖交予
    被告，由建築師畫建築藍圖；而另證人即建築師林貴榮亦於同另案中結證稱：本
    件「登峰造極」大樓建築藍圖係伊繪製，於建照核准後要推出銷售前，被告（指
    丁○○）再交予廣告公司，通常廣告公司係依伊建築藍圖經修飾、美化後才畫成
    透視圖，因此透視圖往往與建築藍圖有出入，施工期間，上能公司要求儘量符合
    廣告上的造型，但基於建築法令，有些地方不允許，只有事後由建商自己想辦法
    ，完工後成品可能與建築藍圖及透視圖上又有差別，因建築藍圖須受建築法規拘
    束，但廣告透視圖是比較寫意的，故二者往往不能一致各等語，此並有上能公司
    與朱魯青經營之王景設計企業有限公司訂立設計契約書影本乙份附於該卷足稽。
    是被告丁○○、乙○○就此所為前開辯詞尚堪採信。何況本件大樓於預售期間，
    在售屋現場有上能公司所製作之模型屋展示，此為自訴人所是認，而依卷附該模
    型屋照片顯示之外觀造型與前述售屋廣告上所顯現之大樓外觀亦迥然有別，然與
    完工後之大樓實際外觀比較則屬較為接近，此有自訴人提出之現場樣品模型屋、
    廣告海報及完工後大樓之照片三幀在卷可按，足見被告丁○○、張之毓並無以該
    售屋廣告上之大樓外觀造型施詐之主觀犯意，是尚不能以該大樓完工後之外觀造
    型與當初售屋廣告上大樓透視圖所顯現之造型有異即認被告有詐欺情事。至於台
    灣省建築師公會台中辦事處就本大樓之鑑定報告結論雖認完工之建物與售屋時模
    型屋外觀迥異云云，然該鑑定係就二者之各個細部為比較，如屋突物、入口騎樓
    上方之採光罩等，惟一般而言售屋廣告及模型屋之展示無非在向購屋人表現房屋
    之整體外觀造型，而非其細部之建築規劃設計，蓋對大多數承購房屋之人而言，
    其等並非熟諳建築師之設計，是要不能以該完工之建物與模型屋間之若干細部有
    所差別，即認被告丁○○、張之毓係藉此施詐。又自訴人與上能公司簽訂之建物
    預訂買賣契約書第二條已明定其購屋範圍包含可登記之銷售面積及可使用無登記
    之受益面積，其中前者包括主建物、附屬建物及公共設施應分擔之面積，內含陽
    台、露（平）台、騎樓、屋頂突出物、樓梯（電梯）間、冰箱、發電（受電）室
    ：：：等，，此有該契約書在卷足稽，即自訴人對之亦不否認，是自訴人謂被告
    於售屋當時以該「建物」面積係指實際室內面積，予以施詐及被告完工交屋面積
    有所短少云云，尚屬無據。且此項交屋面積短少、室內地面、大樓外牆有否貼磚
    、水電衛浴設備有否裝置完成及該大樓臨建成路十六至十八樓，轉角之五至十八
    樓至十九樓陽台未施作玻璃帷幕牆，而係在磁磚外牆貼上玻璃片等項爭執均無非
    係上能公司應否負物之瑕疵擔保責任之問題，尚難認被告丁○○、張之毓自始有
    詐欺之不法意圖。此部分犯罪不能證明，因自訴人認此部分與前開論罪部分係實
    質上一罪，爰不另為無罪之諭知。
五、臺灣臺中地方法院檢察署檢察官移送併辦意旨又以：被告丁○○、乙○○（即張
    之毓）於八十三年十二月二十一日與告訴人謝紹炫、翁玉鳳簽訂位於台中市○○○街國榮人造大理石工程及台中市○○○街四十六號十方竟境羅馬崗石之工程承
    攬合約，竟積欠貨款一百九十八萬元，另被告丁○○與其員工王成輝於八十六年
    □月一日共同與告訴人東將金屬有限公司蔣大功訂立自動門承攬契約，亦積欠工
    程款三十五萬元，遲不給付，認被告二人犯有刑法第三百三十九條第一項之詐欺
    罪云云。經查本件移送併辦部分係工程款延不給付之問題，與檢察官起訴部分係
    售屋施用詐術不同，而行為之時間亦相隔二年或五年，並非緊接，核無裁判上一
    罪之關係，本院自無從併辦，應退回由檢察官另行處理。
乙、上訴駁回部分（即被告甲○○部分）：
  一、自訴意旨略以：被告甲○○係丁○○之配偶，登記為「登峰造極」坐落建地之
      土地所有權人，亦參與被告丁○○、張之毓右開詐欺犯行云云。
  二、訊之被告甲○○矢口否認有詐欺之情事，辯稱：伊前夫丁○○將土地登記伊名
      義，嗣後建屋連同土地出售，伊並非上能公司人員或股東，亦未參與銷售事務
      ，並未詐欺等語。經查：被告甲○○僅係上開預售屋建地之所有人，其並未與
      自訴人磋商或銷售，此為自訴人所不否認，且被告甲○○又非上能公司人員，
      不參與業務，業據被告丁○○供認在卷，此外，復查無其他積極之證據足資證
      明被告甲○○與被告丁○○、張之毓有共同謀議詐欺之犯行，自難僅憑被告甲○○曾係丁○○之配偶及登記為該建地之所有人，即認被告甲○○有詐欺犯行
      ，其犯罪不能證明，原審經詳查結果，認為此部分犯罪不能證明，諭知無罪之
      判決，核無不合，自訴人上訴意旨仍執陳詞，指摘原判決此部分不當，非有理
      由，應予駁回。
丙、被告丁○○、張之毓、甲○○經合法傳喚不到庭，爰不待其陳述，逕行判決。
丁、據上論斷，應依刑事訴訟法第三百六十八條、第三百六十九條第一項前段、第三
    百六十四條、第二百九十九條第一項前段、第三百四十三條、第三百七十一條、
    刑法第二十八條、第三百三十九條第二項、第七十四條第一款，罰金罰鍰提高標
   準條例第一條前段，判決如主文。
中      華      民      國    八十九     年      一       月    十八    日
                                  臺灣高等法院臺中分院刑事第十一庭
                                          審判長法  官  羅  禮  政
                                                法  官  陳  欣  安
                                                法  官  曾  謀  貴
右正本證明與原本無異。
不得上訴。
                                                書記官  粘  銘  環
中      華      民      國    八十九     年      一       月    十九    日
刑法第三百三十九條第二項：以前項方法得財產上不法之利益或使第三人得之者，亦
                          同。（處五年以下有期徒刑、拘役或科或併科一千元以
                          下罰金）。
                                                                        Ｑ


司法院資訊處製作；財團法人民間司法改革基金會備份。
